【裁判字號】    96,聲判,131
【裁判日期】    970212
【裁判案由】    聲請交付審判
【裁判全文】
臺灣臺北地方法院刑事裁定             96年度聲判字第131號
聲  請  人
即 告訴 人  財團法人私立中華基金會
代  表  人  林命嘉
代  理  人  江如蓉律師
            吳詩敏律師
被      告  甲○
            乙○○
            丙○○  40歲民.
上列聲請人因告訴被告等侵占等案件，不服臺灣高等法院檢察署
檢察長於民國九十六年六月二十八日九十六年度上聲議字第一八
七０號駁回再議之處分（原不起訴處分案號：臺灣臺北地方法院
檢察署檢察官九十五年度偵字第一六０五六號、第二四三九三號
），聲請交付審判，本院裁定如下：
    主  文
聲請駁回。
    理  由
一、按告訴人不服上級法院檢察署檢察長或檢察總長認再議為無
    理由而駁回之處分者，得於接受處分書後十日內委任律師提
    出理由狀，向該管第一審法院聲請交付審判；法院認為交付
    審判之聲請不合法或無理由者，應駁回之，刑事訴訟法第二
    百五十八條之一、第二百五十八條之三第二項前段分別定有
    明文。又刑事訴訟法第二百五十八條之一規定，告訴人得向
    法院聲請交付審判，此乃對於「檢察官不起訴或緩起訴裁量
    權」制衡之一種外部監督機制，法院此時僅就檢察官所為不
    起訴或緩起訴之處分是否正確加以審查，以防止檢察機關濫
    權。依此立法精神，同法第二百五十八條之三第三項規定：
    「法院就交付審判之聲請為裁定前，得為必要之調查」，其
    所謂「得為必要之調查」，係指調查證據之範圍應以偵查中
    曾顯現者為限，不可就新提出之證據再為調查，亦不可蒐集
    偵查卷以外之證據，否則將與刑事訴訟法第二百六十條之再
    行起訴規定混淆不清。又法院於審查交付審判之聲請有無理
    由時，除認為告訴人所指摘不利被告之事證未經檢察機關詳
    為調查或斟酌，或不起訴處分書所載理由違背經驗法則、論
    理法則或其他證據法則者外，不宜率予交付審判，亦有法院
    辦理刑事訴訟案件應行注意事項第一百十八項可資參照。且
    法院裁定交付審判，即如同檢察官提起公訴使案件進入審判
    程序，是法院裁定交付審判之前提，必須偵查卷內所存證據
    已符合刑事訴訟法第二百五十一條第一項規定「足認被告有
    犯罪嫌疑」檢察官應提起公訴之情形，亦即該案件已經跨越
    起訴門檻，否則，縱或法院對於檢察官所認定之基礎事實有
    不同判斷，但如該案件仍須另行蒐證偵查始能判斷應否交付
    審判者，因交付審判審查制度並無如同再議救濟制度得為發
    回原檢察官續行偵查之設計，法院仍應依同法第二百五十八
    條之三第二項前段規定，以聲請無理由裁定駁回，合先敘明
    。
二、聲請人原告訴意旨略以：被告甲○、乙○○於民國九十五年
    四月十二日向鈞院拍得伊所有位於臺北市○○段○○段462-
    2、462-3、462-4、462-5、462-6地號等五筆土地（下稱系
    爭土地），被告甲○、乙○○、丙○○基於意圖為自己不法
    所有之犯意聯絡，於同年五月二十二日下午二時許，率十數
    名不明人士侵入上開土地，強行拆除並運走非屬上開拍定範
    圍之電線、圍籬、鋼筋、鋼架、鋼材等地上物，並將非屬拍
    定範圍內，屬於伊所有之樹木四棵砍除，且於伊提出告訴後
    ，又基於湮滅刑事證據之犯意聯絡，僱工於九十五年十月十
    五日刨除其根部，因認被告甲○、乙○○、丙○○均涉有刑
    法第三百三十五條第一項之侵占罪嫌、同法第三百五十四條
    之毀損罪嫌及同法第一百六十五條之湮滅他人刑事證據罪嫌
    云云。
三、本件聲請意旨略以：依強制執行法第一百條第一項、第二項
    之規定，非屬拍定範圍之土地上之動產，依法仍屬於債務人
    所有，債權人於無人接受點交時，僅負保管之責，並非即由
    債權人取得動產之所有權，被告雖拍得原為其所有之系爭土
    地，但該土地上之電線、圍籬、鋼筋、鋼架、鋼材等地上物
    ，仍屬於伊所有，縱上開土地執行點交時，伊因未獲鈞院執
    行處通知而未在場，地上物之所有權亦不因而移轉為被告甲
    ○、乙○○所有，被告二人既有委任律師為代理人，對於上
    開法律之規定自不得諉為不知。況第一次點交當日，已經法
    官裁示另訂期日再行點交，被告等亦經律師轉達暫勿處理地
    上物，然被告等卻置若罔聞，且無視伊駐現場人員屢次制止
    ，僱工連夜拆除並運離伊所有放置於系爭土地上之物，而顯
    有侵占犯行。而被告甲○於點交當日雖因出國未在場，但其
    於執行點交前即已收受法院執行處點交通知，必已先就點交
    當日事宜與被告乙○○溝通討論，自與被告乙○○及丙○○
    間有犯意聯絡，而均為共同正犯。再遭砍除之樹木四棵確生
    長在伊單獨所有之同小段815地號（下稱815地號）土地上，
    並非橫跨在被告甲○、乙○○所共有之系爭土地及伊前揭土
    地上，原檢察官所據以認定之基礎，顯與卷證所示事實不符
    ，且被告於伊就毀損樹木部分向檢察官提出告訴後，竟於九
    十五年十月十五日僱工挖除前揭遭砍除之樹木樹根，其後並
    覆蓋柏油於該處，意圖湮滅犯罪證據，自已該當刑法第一百
    六十五條湮滅他人刑事證據罪。原偵查檢察官不察，遽為不
    起訴處分，已有違誤，臺灣高等法院檢察署檢察長仍為駁回
    再議之處分，亦與法不合，為此聲請交付審判云云。
四、然查，聲請人認被告甲○、乙○○及丙○○等三人涉犯刑法
    湮滅他人刑事證據罪而聲請交付審判部分，因該罪所侵害者
    係國家法益，聲請人並非犯罪之直接被害人，對原不起訴處
    分，依法不得聲請再議，而再議不合法，業經臺灣高等法院
    檢察署於九十六年七月二十四日以檢紀月字第二四八０五號
    函通知聲請人，並於同年月二十五日送達於聲請人一節，有
    卷附上開函稿及送達證書各一份可按，則聲請人尚就此部分
    未經上級法院檢察署檢察長認再議為無理由而為駁回處分之
    犯罪事實，向本院為交付審判之聲請，依刑事訴訟法第二百
    五十八條之一、第二百五十八條之三第二項前段之規定，其
    交付審判之聲請為不合法，本院自應予以駁回，合先敘明。
五、而聲請人認被告等三人涉犯刑法侵占罪及毀損罪而聲請交付
    審判部分，經查：
  (一)聲請人以被告甲○、乙○○、丙○○三人涉犯侵占等罪嫌，
    向臺灣臺北地方法院檢察署提出告訴，經該署檢察官偵查後
    ，於九十六年二月二十七日以九十五年度偵字第一六０五六
    號、第二四三九三號為不起訴處分，聲請人不服，聲請再議
    ，經臺灣高等法院檢察署檢察長認告訴人就被告三人涉嫌侵
    占罪及毀損罪部分再議無理由，於九十六年六月二十八日以
    九十六年度上聲議字第一八七０號駁回聲請人再議之聲請，
    聲請人於九十六年七月二十四日收受前揭駁回再議之處分書
    後，於同年八月三日就該部分向本院聲請交付審判，即為合
    法，先予敘明。
  (二)按侵占罪之成立，以擅自處分自己持有之他人所有物，或變
    易持有之意為所有之意，而逕為所有人之行為，為其構成要
    件，雖行為之外形各有不同，要必具有不法所有之意思，方
    與本罪構成之要件相符。如處分人主觀上並無持有他人之物
    之認識，而誤將他人之物認為係自己之物而處分之，即難遽
    以該罪相繩，最高法院十九年上字第一０五二號判例可資參
    照。
  (三)訊據被告甲○、乙○○固坦承曾於九十五年四月十二日向本
    院拍得聲請人財團法人私立中華基金會所有之系爭土地，被
    告乙○○及丙○○亦坦承，曾於同年五月二十二日下午會同
    本院民事執行處法官點交系爭土地後，即由乙○○委託丙○
    ○拆除舊圍籬，依據點交範圍設立新圍籬並清理現場小型垃
    圾及部分小型鋼鐵等情，惟均堅詞否認涉有上開侵占及毀損
    之犯行。被告甲○辯稱：其於點交當日人在國外，並未參與
    點交過程，係至同年十二月始由被告乙○○告知本件案情等
    語。被告乙○○則辯稱：其於九十五年四月間收受民事執行
    處點交通知時，該通知說明二即已載明拍定之不動產及其上
    附著之全部設備均為拍賣效力所及，且其於九十五年五月二
    十二日點交當日下午，係經民事執行處法官當場指示可拆除
    現場圍籬，架設新圍籬以區隔所有權範圍，並由法官指示其
    得自行處理地上鋼材，是其主觀上係認知系爭土地上之鋼材
    均為其所有，得自行處分，且可架設圍籬，區隔土地界線以
    免他人滋擾，故於交待在場亦聽聞法官指示之被告丙○○全
    權處理現場後即行離開，之後其雖曾接獲某自稱楊偉奇律師
    之電話，轉述法院指示，告知其暫勿處理地上鋼材，然其並
    不認識楊偉奇律師，且其接電話之時身處吵雜環境，無法聽
    明電話內容，以致未能告知被告丙○○停工維持原狀，況其
    委託被告丙○○所處理者，係系爭土地周圍圍籬及清理小型
    垃圾及鋼鐵，均非法院所指示暫勿處理之大型地上鋼材，亦
    未違反法院之指示等語。被告丙○○則係辯稱：其當日係受
    被告乙○○委託至點交現場處理拆除舊圍籬，設置新圍籬及
    清理現場之工作，且當場請示法官得自行處理地上鋼材後施
    工，其於施工當日雖有自稱聲請人即告訴人之人員出面阻撓
    ，但均未提出相關證明文件供其參考，又被告乙○○於當日
    亦未曾通知其停工，是其係依契約合法施工，並無何侵占及
    毀損犯行等語。
  (四)查本件系爭土地原係聲請人所有，因聲請人與第三人達欣工
    程股份有限公司間給付工程款事件，經本院以九十四年度執
    字第四五九二二號強制執行事件為查封拍賣，並於九十五年
    四月十二日由被告甲○、乙○○二人所拍定後取得所有權，
    ，由本院於九十五年五月二十二日下午二時三十分執行點交
    等情，有本院九十四年度執字第四五九二二號強制執行事件
    九十五年四月十二日拍賣不動產筆錄（第三次拍賣）、九十
    五年四月二十六日北院錦九十四執酉字第四五九二二號民事
    執行處通知及九十五年五月二十二日執行點交筆錄各一份附
    卷可稽。又被告甲○於九十五年五月二十二日因事出國，僅
    被告乙○○於當日會同法院至系爭土地執行點交，被告乙○
    ○並僱用被告丙○○於點交完成後，在現場處理拆除系爭土
    地上之舊圍籬，架設新圍籬、清理廢棄物及維持現場工地安
    全，被告丙○○並已將在系爭土地架設新圍籬時所拆除之舊
    圍籬、電燈、電線，及地上散落之小型鋼材清理後，出售予
    資源回收場，但並未拆除系爭土地上之大型鋼材一節，亦經
    被告甲○、乙○○、丙○○於偵查中供述甚詳，並有被告甲
    ○之國人入出境端末查詢報表、九十五年五月二十二日執行
    點交筆錄各一份，及聲請人所提出九十五年五月二十二日、
    二十三日之現場照片十四張在卷可參，均堪信為真實。
  (五)依本院於九十五年四月二十六日寄予被告甲○及乙○○之上
    開執行處通知說明欄二中曾載有「拍定之不動產已屬買承受
    人所有，凡附著於建物之全部設備，均為拍賣效力所及，債
    務人或使用人不得拆卸或毀壞，如有上開行為，將構成刑法
    之毀損罪」等語，該通知後雖經由本院民事執行處於九十五
    年五月二十五日另行發函將前揭通知「買承受人」及「建物
    」更正為「買受人」及「土地」，然均係闡明附著於系爭土
    地上之全部設備已為拍賣效力所及，屬於拍定不動產之買受
    人所有，債務人或使用人不得拆卸或毀壞之意，再依本件於
    同年五月二十二日在系爭土地上執行點交時執行處法官裁示
    「地上鋼材由買受人自行處理」等語，其意雖係指示買受人
    應「依法」處理地上鋼材，但實有令買受人誤認其已因拍定
    系爭土地而擁有該地上物之所有權，故得以任意處理地上鋼
    材之情形，則被告乙○○、丙○○辯稱：因認系爭土地上地
    上物均為買受人所有，且經到場執行處法官點交系爭土地並
    裁示得自行處理鋼材，始由丙○○拆除舊圍籬、架設新圍籬
    ，並將拆卸下之圍籬及現場小型鋼材等廢棄物予以清理，是
    其等主觀上並無持有他人之物之認識，並無侵占他人之物之
    故意等語，即屬有據。
  (六)至聲請人陳稱：被告乙○○於九十五年五月二十二日到系爭
    土地現場點交之時，已有田振慶律師陪同，當無不知系爭土
    地上物品並非被告等三人所有之理，且其於當日得知系爭土
    地已遭點交之事後，經與法院聯絡，承辦法官並曾於同日下
    午四時三十分許請書記官以電話通知田振慶律師告知被告乙
    ○○、甲○應暫勿處理系爭土地上鋼材，並維持原狀，被告
    乙○○及丙○○卻仍置之不理，且無視於其駐現場人員屢次
    制止，仍僱工連夜拆除並運離地上物，是被告等三人顯有侵
    占意圖等情，雖據聲請人之會計即告訴代理人許麗華於警詢
    時陳述明確，並提出當日執行點交筆錄及本院公務電話紀錄
    各一紙以資佐證。然被告乙○○、丙○○於點交當日經法官
    當場裁示鋼材處理方式後，其二人未再徵詢在場田振慶律師
    此部分之意見，因而不知自行處理系爭土地上鋼材有違法之
    虞，並非不無可能。且聲請人於當日聯絡法院後，經辦系爭
    土地點交事宜之書記官林秀妙，雖曾代承辦法官以電話告知
    田振慶律師應轉知被告乙○○、甲○暫勿處理地上鋼材並維
    持原狀一事，然田振慶當時因參加其他會議無法處理，即委
    由楊偉奇律師以電話告知被告乙○○，但因被告乙○○與楊
    偉奇律師並不熟識，且接聽電話時環境吵雜，無法清楚瞭解
    告知內容，故亦未告知被告丙○○暫勿處理系爭土地上鋼材
    等情，已據證人林秀妙、田振慶及楊偉奇於偵查中證述明確
    ，而與被告乙○○、丙○○所辯大致相符，則二人辯稱並不
    知法院於當日點交後告知暫勿處理系爭土地上鋼材一情，亦
    非全然無據。再以聲請人駐現場人員於點交當日雖曾多次制
    止被告丙○○為拆除圍籬等事宜，然均未提出任何相足以證
    明被告不得處理系爭土地上物品之相關文件供被告丙○○參
    考，已據聲請人告訴代理人江如蓉律師於偵查中陳述甚明，
    則被告丙○○於無相關跡證證明其無處理系爭土地上物品權
    限，未依聲請人駐現場人員要求停工，亦無法遽認被告等三
    人間即有侵占之犯行。
  (七)另聲請人所稱：被告等三人於九十五年五月二十二日點交當
    時，故意將其所有緊鄰系爭土地旁之815地號土地上之樹木
    四棵砍倒僅存樹根，顯涉有刑法第三百五十四條毀損罪嫌等
    情，雖亦據證人即聲請人受僱人陳華平於偵查中證稱：「（
    95年5月22日執行時你有無在場？）一開始時沒有，後來聽
    到狗叫我才過去。」、「（樹木的部分，樹根是在水溝蓋旁
    的土地，這部分土地是告訴人所有嗎？）是。」、「（該樹
    木何時被鋸斷？）95年5月22日那天。是被對方施工人員鋸
    斷的，因為對方要架設新圍籬，樹木長在那裡會擋住，所以
    才鋸掉。對方在民間公證人到場那天就先去把樹木連根挖掉
    。」等語，並據聲請人提出本院所屬民間公證人陳李聰於九
    十五年十月十五日到場體驗樹根遭毀損情形，所提出之95年
    度北院民公聰字第530760號公證書正本及該815地號土地登
    記謄本及現場照片共十六紙為證。然依聲請人所提出之前揭
    公證書中公證人實際體驗情形(二)、１之內容即已提及「中華
    基金會所有之土地與力天世紀停車場外牆交接處確有三株受
    損樹木，該三株受損樹木均有遭切除之跡象，現僅存根部。
    」等語，則聲請人陳稱遭被告毀損之樹木係四株，其數目即
    已有誤。再以該樹木遭砍伐之位置，經原承辦檢察官於九十
    五年十二月六日會同地政機關、聲請人之告訴代理人及被告
    辯護人到場實際勘驗之結果，前揭遭砍伐之三株樹木顯係位
    於聲請人所有之815地號土地及被告所拍定之系爭土地中間
    一節，亦有勘驗筆錄、上開土地之土地登記公務用謄本、地
    籍圖各一份及現場照片八張在卷，則聲請人陳稱前揭遭砍伐
    之樹木均完全位於其所有之815地號土地上云云，並不可採
    ，則該三株樹木依民法之規定，即應屬於聲請人與系爭土地
    之所有權人即被告甲○、乙○○所共有。且前揭樹木三株係
    因被告於點交當日架設新圍籬時，因橫跨於地界上阻擋圍籬
    之裝設，始遭當時之施工人員所砍伐一情，業據證人陳華平
    證述綦詳，則前開樹木既有部分長於系爭土地上而屬被告甲
    ○、乙○○與聲請人所共有，則施工人員當日因施作圍籬之
    必要而砍伐樹木時，縱知該樹木部分係長於地界之外，其等
    誤認所砍伐者係被告甲○、乙○○之「自己」之物，亦屬可
    能，更況刑法第三百五十四條並無處罰過失犯之規定，依本
    件卷內證據亦無法證明該三株樹木係被告甲○、乙○○、丙
    ○○明知聲請人亦有所有權，卻仍故意僱工所砍伐，亦不足
    以認定被告等三人確有刑法毀損罪之犯行。
  (八)末查，被告甲○於九十五年五月二十二點交當日即已出境，
    並不知點交當時情形等情，業據被告乙○○於偵查中供述明
    確，核與被告甲○所供相符，並有被告甲○於九十四年九月
    至九十五年十一月間之國人入出境端末查詢報表及點交執行
    筆錄各一份附卷可佐，應可採信。而被告乙○○及丙○○既
    於偵查中均供稱，係因於九十五年五月二十二日點交當時在
    現場經法官裁示後，始依指示自行處理系爭土地上之鋼材等
    物，則被告甲○於當日既未在場，自無與被告乙○○、丙○
    ○有何侵占或毀損之犯意聯絡之可能。聲請人空言被告甲○
    於出國之時應已就執行點交當日之進行為溝通討論，而有侵
    占其系爭土地上之物品及毀損樹木之犯意聯絡，並未提出何
    證據以實其說，亦不足採。
六、綜上所述，本件聲請人所執之各項論據，業經原檢察官偵查
    詳盡，原不起訴處分書認被告等人並無刑法侵占罪及毀損罪
    之犯行，臺灣高等法院檢察署處分書亦認原檢察官所調查之
    事證明確，援用原不起訴處分書之理由採相同見解，而為一
    致之認定，經本院核閱卷內證據資料，就認定被告等並未違
    反侵占罪及毀損罪乙節，於法尚無違誤，參諸前揭「法院對
    於檢察官所認定之基礎事實有不同判斷，但如該案件仍須另
    行蒐證偵查始能判斷應否交付審判者，因交付審判審查制度
    並無如同再議救濟制度得為發回原檢察官續行偵查之設計，
    法院仍應依刑事訴訟法第二百五十八條之三第二項前段規定
    ，以聲請無理由裁定駁回」之說明，本件聲請交付審判意旨
    仍執前詞，對於原處分加以指摘請求交付審判，非有理由，
    應予駁回。
七、依刑事訴訟法第二百五十八條之三第二項前段，裁定如主文
    。
中    華    民    國    97    年    2    月    12    日
                    臺灣臺北地方法院刑事第二庭
                        審判長法  官  劉煌基
                              法  官  賴淑美
                              法  官  劉秀君
上正本證明與原本無異。
本裁定不得抗告。
                              書記官  吳俊龍
中    華    民    國    97    年    2    月    12    日


司法院資訊處製作；財團法人民間司法改革基金會備份。
